【裁判字號】    97,訴,2572
【裁判日期】    980626
【裁判案由】    履行契約
【裁判全文】
臺灣臺中地方法院民事判決    97年度訴字第2572號
原      告  癸○○
            己○○
            戊○○
            庚○○
            壬○○
            辛○○
            丙○○
            子○○
            乙○○○
            甲○○
共      同
訴訟代理人  陳政麟律師
被      告  泉富金屬工業股份有限公司
法定代理人  丁○○○
訴訟代理人  林坤賢律師
            邱華南律師
當事人間履行契約事件，本院於98年6月4日言詞辯論終結，判
決如下：
    主    文
原告之訴及假執行聲請均駁回。
訴訟費用由原告負擔。
    事實及理由
一、原告起訴主張：
  (一)原告乙○○○民國（下同）80年12月13日代理呂子龍之繼承
    人即乙○○○、甲○○與被告簽訂合作（設計、興建、買賣
    ）協議書（下稱系爭合作協議書），就被告所有坐落台中縣
    潭子鄉○○○段第32-6、32-13、171-2地號之土地 (下稱被
    告所有3筆土地)與原告乙○○○、甲○○共有坐落同段第32
    、33 -18、33-25、33-26（合件協議書誤繕為32-18、32-15
    、32- 26）、171-1、171-5地號土地 (下稱原告所有6筆土
    地)，協議共同申請建築執照及興建或出售等事宜，並已就
    合作之標的土地向台中縣政府請領82年台中縣政府工建建字
    第599號建築執照、舊有建物之拆除執照（台中縣政府工務
    局82建築拆字第54號）。原告乙○○○、甲○○及被告均出
    具土地使用同意書，於82年10月間起造人等向台中縣政府工
    務局申報開工。
  (二)原告乙○○○、甲○○已將原告所有6筆土地全部於95年7月
    7日出賣予原告癸○○，經原告癸○○指定移轉登記與原告
    己○○、戊○○、庚○○、壬○○、辛○○、丙○○、子○○ (下稱己○○等7人)，於97年3月14日完成所有權移轉登
    記，嗣於97年4月15日將本項土地移轉及合作協議權利、義
    務讓與之意旨以存證信函通知被告，被告並於97年4月16日
    收受該通知。
  (三)原告乙○○○、甲○○於97年1月23日與原告癸○○簽訂協
    議書，其中第2條約定「由甲方（即原告癸○○）基於繼受
    人之地位與泉富公司協商或依前揭合作（設計、興建、買賣
    ）協議書（即系爭合作協議書）約定，行使權利，負擔義務
    。」即原告乙○○○、甲○○將系爭合作協議之權利、義務
    讓與原告癸○○。
  (四)再依系爭合作協議書第5條之約定「雙方…並同意此協議對
    雙方之繼受人亦有效力」，則系爭合作協議書對系爭合作協
    議書權利、義務之受讓人即原告癸○○及原告所有6筆土地
    之受讓人即原告己○○等7人亦為有效。
  (五)依系爭合作協議書第4條之約定被告應將其所有3筆土地及合
    併興建土地後面8米巷道上之地上物即系爭建物無條件拆除
    。被告已申請台中縣政府工務局82建築拆字第54號拆除執照
    ，被告自有拆除系爭建物之義務，而原告乙○○○、甲○○
    為合作協議書訂約人，原告癸○○為合作協議書權利、義務
    之受讓人，原告己○○等7人為合作協議標的之土地即原告
    所有6筆土地之受讓人，自均得本於合作協議書第4條之約定
    ，請求被告拆除系爭建物。
  (六)聲明：(1)被告應將坐落台中縣潭子鄉頭家厝第32-6、32-13
    地號土地上如起訴狀附圖一所示斜線標示面積1,111平方公
    尺之鋼骨造廠房全部拆除。(2)被告應將坐落台中縣潭子鄉頭
    家厝第171-2、171-49地號上如台中縣雅潭地政事務所於98
    年2月12日於98年2月12日收件14300號土地複丈成果圖所示A
    部分面積57平方公尺之鐵架蓋烤漆板建物、B部分面積41平
    方公尺之鐵架蓋烤漆板建物全部拆除。(3)原告願供擔保，請
    准予宣告假執行。
二、被告則以：被告於80年12月13日與呂子龍繼承人乙○○○簽
    訂合作協議書，然原告乙○○○及甲○○違反合作協議書第
    8條被告可行使買斷權之規定，擅自將原告所有6筆土地及被
    告所有3筆土地出售予原告癸○○，原告癸○○於95年8月15
    日提起訴訟請求被告將被告所有3筆土第所有權移轉登記
    與癸○○、被告應將台中縣政府工務局建造執照二工建建
    字第599號之起造人變更為癸○○、被告應將坐落台中縣
    潭子鄉○○○段第32-6、32-13地號土地上之建物拆除，並
    將土地交付原告。經本院95年建字第92民事判決敗訴及台灣
    高等法院台中分院96年重上字第151號判決駁回上訴，而被
    告已於前案中表明行使同一價格之買斷權，原告等人於上述
    案件敗訴後，不顧被告對於原告所有6筆土地有買斷之權利
    ，於97年3月14日擅將原告所有6筆土第移轉予原告癸○○等
    人，此有侵害被告買斷之權利。此外，依原告癸○○與乙○○○、甲○○所簽訂買賣契約書第13條特約事項第6項規定
    ：「…雙方所訂買賣契約亦因甲方之敗訴判決確定之同時而
    告解除，就本買賣契約等相關事項，除回復原狀外，…。」
    上開買賣契約因敗訴而合意解除失效，從而原告等人取得上
    述土地所有權仍欠缺原因關係。再者，原告等人依合作協議
    書第4條規定：「合併興建時，甲乙雙方無條件開闢土地後
    面8米巷道及無條件拆除地上物。」然查，本案並非由合作
    協議書之當事人即乙○○○、甲○○請求履行合併興建，且
    於上開判決中亦認定合作協議書第4條約定，係指若有合建
    房屋出售時，被告願意無條件拆除地上物，惟原告乙○○○
    等人將土地出賣予原告癸○○，並非與被告合建房屋出售，
    故無合作協議書第4條約定之適用。另合作協議書如為合作
    興建，具有強烈之屬人性，非經契約兩造當事人之同意，任
    一方無權私相授受之方式而可得將合作協議書之契約地位讓
    與他方行使，如為土地出售，必須將建照下之土地全部出售
    ，而非僅一方出售其名下土地即可構成契約地位之讓與，因
    此原告等人間所簽訂土地買賣契約書，未經被告同意，對被
    告自不生拘束力。又原告癸○○並未取得被告所有3筆土地
    ，自無合作協議書第5條適用之餘地；此外，原告乙○○○
    、甲○○故意違反合作協議書被告所得行使買斷權利甚明，
    又原告癸○○在前案中亦知被告行使買斷權利而故意承買，
    基於後手之權利不得大於前手，故原告主張本於合作協議書
    第5條規定主張繼受合作協議書，自屬無據。而原告等人依
    其所定土地買賣契約書第2條主張基於繼受人之地位行使合
    作協議書之權利，顯有適用法律之錯誤。並聲明：原告之訴
    駁回；如受不利判決，願供擔保請准宣告免為假執行。
三、兩造經協商簡化爭點，就下列事實不為爭執，本院自得採為
    判決之基礎：
  (一)被告與原告乙○○○於80年12月13日就被告、原告甲○○、
    乙○○○分別所有如原證四所示之土地簽訂合作（設計、興
    建、買賣）協議書。協議書末段立約人甲方呂子龍代理人（
    繼承人）乙○○○（簽章），乙方泉富金屬工業股份有限公
    司法定代理人丁○○○（簽章）。
  (二)原告乙○○○、甲○○於95年7月7日出賣如原證八所示之土
    地（包括被告所有之土地）予癸○○，訂有土地買賣契約。
    該土地買賣契約之買受人 (甲方)：癸○○ (簽章)，出賣人
    (乙方)：乙○○○ (印章)，出賣人兼上一人代理人（乙方
    ）：甲○○（簽章），出賣人（丙方）：泉富金屬工業股份
    有限公司，代理人：甲○○ (簽章)。並經原告癸○○指定
    將原告所有6筆土地指定移轉登記予原告己○○等7人，且於
    97年3月14日完成移轉登記。另原告癸○○ (甲方)與乙○○○、甲○○ (乙方)於97年1月23日簽定協議書。原告等於97
    年4月15日將本項土地移轉及合作協議權利、義務讓與之意
    旨以存證信函通知被告，被告並於97年4月16日收受該存證
    信函。
  (三)原告乙○○○、甲○○於95年6月16日以台中大全街郵局第
    769號存證信函通知泉富金屬工業股份有限公司，是否依合
    作協議書第八條規定，以渠等與癸○○議定之買賣條件予以
    承買。
  (四)被告泉富金屬工業股份有限公司以95年6月28日以頭家厝郵
    局第160號存證信函，表示必須要有相當期間，始有辦法召
    開股東會為決議，目前尚無具體之答覆。
  (五)台中縣政府八十二年工建建字第599號建築執照之起造人為
    柏泰建設股份有限公司、泉嘉建設股份有限公司。建築物地
    下二層、地上十七層大樓。
  (六)原告癸○○於95年8月15日提起移轉登記之訴訟，請求被
    告將被告所有3筆土地所有權移轉登記與癸○○、被告應
    將台中縣政府工務局建造執照二工建建字第599號之起造人
    變更為癸○○、被告應將坐落台中縣潭子鄉○○○段第
    32-6、32-13地號土地上之建物拆除，並將土地交付原告。
    經本院95年度建字第92民事判決敗訴及台灣高等法院台中分
    院96年重上字第151號判決駁回上訴確定。
  (七)被告公司並無於系爭合作協議書授權予原告甲○○代理被告
    公司出售被告公司所有之系爭土地（即坐落台中縣潭子鄉頭
    家厝36-2、32-13、171-2等）三筆土地。
  (八)泉富金屬工業股份有限公司並無於系爭合作協議書授權予原
    告甲○○代理泉富金屬工業股份有限公司將台中縣政府工務
    局建造執照捌貳工建字第五九九號之起造人其中泉嘉建設股
    份有限公司變更為癸○○。
四、本件原告等主張其得依前述合作協議書第4條約定，請求被
    告拆除(1)坐落於台中縣潭子鄉○○○段第32-6、32-13地號
    土地上如起訴狀附圖一所示斜線面積1111平方公尺之鋼骨造
    廠房及(2)坐落於台中縣潭子鄉○○○段第171-2、171-49地
    號土地上如台中縣雅潭地政事務所98年2月12日收件14300號
    土地複丈成果圖所示A部分面積57平方公尺之鐵架蓋烤漆板
    建物、B部分面積41平方公尺之鐵架蓋烤漆板建物，惟原告
    之主張業為被告所否認，並以前詞置辯，經查：
  (一)按解釋契約，固須探求當事人立約時之真意，不能拘泥於契
    約之文字，但契約文字業已表示當事人真意，無須別事探求
    者，即不得反捨契約文字而更為曲解，最高法院17年上字第
    1118號著有判例。本件被告與原告乙○○○於80年12月13日
    就被告、原告甲○○、乙○○○分別所有如附件所示之土地
    簽訂合作（設計、興建、買賣）協議書。依該協議書末段立
    約人甲方呂子龍代理人（繼承人）乙○○○（簽章），乙方
    泉富金屬工業股份有限公司法定代理人丁○○○（簽章）。
    固足認原告乙○○○、甲○○與被告訂有上開契約存在，然
    查：
  1.依上開系爭合作（設計、興建、買賣）協議書開宗明義記載
    ：「緣甲方提供台中縣潭子鄉○○○段32、32-25、32- 26
    、171-1、171-5地號土地六筆，面積約903.56坪，乙方提供
    同上地段32-13、32-6、171-2地號土地三筆，面積約353.32
    坪，雙方願意依左列條件共同申請建築執照及興建或出售」
    ，原告乙○○○、甲○○與被告係為上述土地設計、興建房
    屋加以出售而簽訂合作協議書無誤，是解釋上，原告乙○○○、甲○○與被告所訂上開合作契約，客觀上應屬共同提供
    土地，合作設計興建房屋，而於興建後就房屋、土地加以出
    售之合建契約無誤。
  2.(1)按債權人得將債權讓與於第三人。但依債權之性質，不得
    讓與者。不在此限，民法第294條第1項第1款定有明文。本
    件原告乙○○○、甲○○與被告所訂系爭合作契約，既係在
    雙方土地上設、興建房屋，並加以出售以謀求雙方之利益，
    觀其合作內容：「一、雙方同意將上述土地由王乙鯨建築師
    設計規劃，並合併申請壹張建築執照，雙方並應配合提供各
    項證件及資料，因此合併申請建照所支付之一切費用依土地
    面積比例分擔之。二、雙方土地內之水利地，由甲方、乙方
    各自負責承購。三、合併興建前之各項稅捐由雙方各自負責
    （如地價稅及甲乙雙方之土地如有貸款應自行償還本金及利
    息等等…）…六、決定合建時，因合建所應支付之一切費用
    ，依土地面積比例分擔，並同意依此比例分配合建開發之盈
    餘，且同意此分配方式至房屋售完為止。」，即契約雙方除
    應提供土地共同設計興建外，雙方土地內之水利地，由甲方
    、乙方各自負責承購，合併興建前之各項稅捐由雙方各自負
    責（如地價稅及甲乙雙方之土地如有貸款應自行償還本金及
    利息等等…），且就興建一切費用，則應按提供土地面積比
    例負擔費用，是系爭合作（設計、興建、買賣）契約，所牽
    涉非僅雙方所提供之土地，更是就對方設計、興建房屋能力
    及就將來支付合建費用之能力之信任，其專屬性質濃厚，如
    任令契約之一方將契約權利讓與他人，要求合建，則相對人
    之一方，對受讓者之財力、設計、興建能力均無從審認，自
    會陷於不利之地位，是系爭契約雙方就合建契約所取得之權
    利、義務，依債權之性質，自不得任意讓與，方屬合理。雖
    系爭合作契約第5條約定：「雙方決定合併申請建照之土地
    ，由甲方或其指定人決定出售或興建，並同意此協議書對雙
    方之繼受人亦有效力。」，然依其條文並非謂契約之當事人
    得將系爭契約所取得之權利義務任意轉讓他人，契約相對人
    就他方之讓與行為必須予同意，再者，依前所述，系爭合建
    契約具有高度專屬性，非經對造之同意，自不得任意將契約
    當事人之地位，任意轉讓他人，是解釋上，合作契約第五條
    約定所指「雙方之繼受人」，除雙方法定繼承人外，應係指
    一方決定將契約權利義務由他人概括承受，並經相對人同意
    之繼受人，即由被告同意承受契約當事人地位之特定人，方
    屬系爭合作契約第5條之「繼受人」，而該「繼受人」方得
    向被告主張契約權利，否則即非屬該第5條約定之「繼受人
    」。
    (2)本件原告乙○○○、甲○○於95年7月7日將其提供合建之
    前述土地出賣予原告癸○○，並經原告癸○○指定將原告所
    有6筆土地指定移轉登記予原告己○○等7；而原告癸○○(
    甲方)與乙○○○、甲○○ (乙方)於97年1月23日簽定協議
    書。原告等於97年4月15日將本項土地移轉及合作協議權利
    、義務讓與之意旨以存證信函通知被告，被告並於97年4月
    16日收受該存證信函。原告乙○○○、甲○○於95年6月16
    日以台中大全街郵局第769號存證信函通知泉富金屬工業股
    份有限公司，是否依合作協議書第8條規定，以渠等與癸○○議定之買賣條件予以承買。被告泉富金屬工業股份有限公
    司以95年6月28日以頭家厝郵局第160號存證信函，表示必須
    要有相當期間，始有辦法召開股東會為決議，目前尚無具體
    之答覆。且被告一再抗辯原告乙○○○、甲○○與癸○○間
    之土地買賣妨害被告之買斷權，足認被告就乙○○○、甲○○與癸○○間之契約承擔協議未予同意，則原告癸○○或原
    告己○○、戊○○、庚○○、壬○○、辛○○、丙○○、子
    ○○等7人，自無從向被告主張契約權利，應可認定。
  (二)又系爭合作（設計、興建、買賣）協議書第4條固約定：「
    合併興建時甲乙雙方無條件開闢土地後區○○巷道及無條件
    拆除地上物。」，惟系爭協議書第4條約定，係指若有【合
    建房屋出售時】，被告願意無條件拆除地上建物。然本案乃
    原告乙○○○、甲○○僅將土地出賣予癸○○並未依約與被
    告合建房屋出售，自無系爭協議書第4條約定之適用，被告
    即無開闢土地後區○○巷道及無條件拆除地上物之義務（即
    應將坐落台中縣潭子鄉頭家厝第32-6、3 2-1 3地號土地上
    如起訴狀附圖一所示斜線標示面積1,111平方公尺之鋼骨造
    廠房全部拆除。與將坐落台中縣潭子鄉頭家厝第171-2、171
    -49地號上如台中縣雅潭地政事務所於98年2月12日於98 年2
    月12日收件14300號土地複丈成果圖所示A部分面積57平方公
    尺之鐵架蓋烤漆板建物、B部分面積41平方公尺之鐵架蓋烤
    漆板建物全部拆除之義務），是原告乙○○○、甲○○無從
    依系爭協議書第4條約定請求被告拆除如聲明所示之廠房、
    地上物。
  (三)另原告癸○○及其指定移轉登記名義人即原告己○○、戊○○、庚○○、壬○○、辛○○、丙○○、子○○等人，非系
    爭合建契約之當事人，本無從請求被告履行合建契約義務，
    且原告乙○○○、甲○○既無請求被告拆除前述廠房、地上
    物之權利存在，原告癸○○及其指定移轉登記名義人即原告
    己○○、戊○○、庚○○、壬○○、辛○○、丙○○、子○○等人亦不可能因原告乙○○○、甲○○之讓與行為而取得
    請求被告拆除如聲明所示之廠房、地上物之權利。
  (四)綜上所述，原告乙○○○、甲○○既未依約與被告合建房屋
    出售，其自不得依系爭合作（設計、興建、買賣）協議書第
    4條約定請求被告拆除如原告聲明示之廠房、地上物；而原
    告癸○○及其指定移轉登記名義人即原告己○○、戊○○、
    庚○○、壬○○、辛○○、丙○○、子○○等人非屬系爭合
    作（設計、興建、買賣）協議書之當事人，自不得對被告主
    張契約權利，甚且，原告乙○○○、甲○○未依約取得請求
    被告拆除如原告聲明示之廠房、地上物之權利，原告乙○○○、甲○○自無從將該請求拆除之權利讓與原告癸○○或及
    其指定移轉登記名義人即原告己○○、戊○○、庚○○、壬○○、辛○○、丙○○、子○○等人，是原告等人對被告均
    無請求請求被告拆除如原告聲明所示之廠房、地上物之權利
    ，從而，原告依系爭合作（設計、興建、買賣）協議書第4
    條約定請求被告應將(1)坐落台中縣潭子鄉頭家厝第32-6、32
    -13地號土地上，如附圖一斜線標示面積1,111平方公尺之鋼
    骨造廠房全部拆除。(2)坐落台中縣潭子鄉頭家厝第171-2、
    171-49地號上如附圖二複丈成果圖所示A部分面積57平方公
    尺之鐵架蓋烤漆板建物、B部分面積41平方公尺之鐵架蓋烤
    漆板建物全部拆除，為無理由，應予駁回。原告之訴既經駁
    回，其假執行之聲請失所附麗，應併予駁回
五、本件事證已臻明確，兩造其餘攻擊或防禦方法及所提證據，
    均與本院心證之形成，不生影響，爰不一一再加以論述，併
    此明。
六、訴訟費用負擔之依據：依民事訴訟法第78條。
中    華    民    國    98    年    6    月    26    日
                  民事第二庭    法  官  涂秀玲
正本係照原本作成。
如對本判決上訴，須於判決送達後20日內向本院提出上訴狀。
中    華    民    國    98    年    6    月    26    日
                                書記官


司法院資訊處製作；財團法人民間司法改革基金會備份。
